臺灣嘉義地方法院民事判決　　　　　　　 96年度訴字第584號
原　　　　告　永豐商業銀行股份有限公司
法 定代理 人　丁○○
訴 訟代理 人　丙○○
被　　　　告　甲○○
兼訴訟代理人　乙○○
上列當事人請求間塗銷所有權移轉登記事件，於中華民國96年9
月27日言詞辯論終結，本院判決如下：
    主  文
被告間就坐落嘉義縣鹿草鄉○○○段一０三二地號土地所有權全
部，於民國九十六年三月二十六日所為贈與行為及移轉行為應予
撤銷。
被告甲○○就前項不動產於民國九十六年四月十一日所為所有權
移轉登記應予塗銷。
訴訟費用新台幣貳萬貳仟玖佰柒拾捌元由被告負擔。
    事  實
壹、程序方面：
一、按因合併而消滅之公司，其權利義務，應由合併後存續或另
    立之公司承受。公司法第319條準用同法第75條規定，定有
    明文。查本案原債權人為台北國際商業銀行股份有限公司（
    下稱台北國際商銀），其與建華商業銀行股份有限公司（下
    稱建華銀行）於民國95年11月13日經行政院金融監督管理委
    員會核准合併，台北國際商銀為消滅銀行，建華銀行為存續
    銀行，建華銀行於合併後並更名為永豐商業銀行股份有限公
    司（下稱永豐銀行，即本案原告），原台北國際商銀暨原建
    華銀行之權利義務關係，由合併後存續並更名之原告概括承
    受，從而本案原告本於債權人地位訴請塗銷所有權移轉登記
    ，於法核無不合，應予准許。
貳、實體方面：
一、原告起訴主張：
（一）訴外人鵬聖機械有限公司（下稱鵬聖公司）以訴外人蔡麗
      珠、被告乙○○為連帶保證人，於94年6月29日起陸續向
      原告借款，合計金額為新台幣（下同）140萬元，並與原
      告立有借款撥貸書及綜合授信約定書為憑。惟鵬聖公司對
      前開債務本息僅繳至95年12月29日，尚有本金502,378元
      及至清償日止之利息、違約金未償，嗣後經原告對被告乙
      ○○提起訴訟，並獲台北地方法院以96年度訴字第3588號
      民事判決命被告乙○○應向原告給付前開款項。
（二）查嘉義縣鹿草鄉○○○段重劃小段1032地號土地（地目田
      ，面積3千平方公尺，下稱系爭土地），原登記為被告乙
      ○○所有，被告乙○○竟於96年3月26日以「贈與」之原
      因辦理移轉登記於被告甲○○名下，此有狀附土地謄本可
      稽。
（三）按民法第244條第1項規定：「債務人所為之無償行為，有
      害及債權者，債權人得聲請法院撤銷之」。次按「債權人
      依民法第244條規定，撤銷債務人所為之有償或無償行為
      者，祇須具備下列之條件，1.為債務人所為之法律行為2.
      其法律行為有害於債權人3.其法律行為係以財產權為目的
      4.如為有償之法律行為，債務人於行為時，明知其行為有
      害於債權人，受益人於受益時，亦明知其事情。至於債務
      人之法律行為除有特別規定外，無論為債權行為抑為物權
      行為，均非所問」（最高法院42年台上字第323號判例）
      。而今被告間就系爭標的物所有權移轉之原因為贈與，可
      由該土地謄本可知，贈與行為性質屬無償行為更無異論，
      且債務人之責任財產為全體債權人之共同擔保，被告乙○
      ○於債務未償之際，竟將系爭土地贈與被告甲○○，使原
      告對債務求償來源遭致損害，自屬有害及債權人之原告，
      原告自得依前開法條規定，請求塗銷所有權移轉登記。
（四）並聲明：1.被告甲○○、乙○○就如附表所示之土地，於
      96年3月26日所為贈與之無償債權行為及物權行為應予撤
      銷。2.被告陳方珠英應將附表所示土地以贈與為原因於96
      年4月11日向嘉義市水上地政事務所辦理所有權移轉之登
      記予以塗銷。3.訴訟費用由被告連帶負擔。
二、被告則以：認諾原告之聲明及陳述。
三、按當事人於言詞辯論時，為訴訟標的之捨棄或認諾者，應本
    於其捨棄或認諾為該當事人敗訴之判決，民事訴訟法第384
    條定有明文。次按，上訴人既於言詞辯論時為訴訟標的之認
    諾，法院即應不調查被上訴人所主張為訴訟標的之法律關係
    是否果屬存在，而以認諾為該上訴人敗訴之判決基礎，最高
    法院45年台上字第31號著有判例可資參照。經查，本件原告
    依民法第244條第1項之規定主張撤銷被告間之不動產贈與行
    為及塗銷不動產移轉登記，已經被告加以認諾，則依前揭規
    定，被告既已於言詞辯論期日中為訴訟標的之認諾，本院即
    毋庸再行調查論斷原告與被告乙○○之間是否存有債權債務
    關係，及被告乙○○所為之無償行為是否有害及債權，自應
    本於該認諾為被告敗訴之判決。
四、從而，原告依據民法第244條撤銷有害債權法律行為之規定
    ，請求判決如主文第1項、第2項所示，為有理由，應予准許
    。
五、又本件判決第1項及第2項，係本於被告認諾所為被告敗訴之
    判決，依民事訴訟法第389條第1項第1款之規定應依職權宣
    告假執行。惟本件原告請求撤銷被告間之不動產贈與行為及
    塗銷不動產移轉登記，均屬形成之訴，不適於宣告假執行，
    爰不再依前揭規定依職權宣告假執行。
六、本件判決基礎已臻明確，兩造其餘之攻擊防禦方法及訴訟資
    料經本院斟酌後，核與判決不生影響，無一一論述之必要，
    均併予敘明。
七、據上論結，原告之訴為有理由，依民事訴訟法第78條、第85
    條第1項前段，判決如主文。
中　　華　　民　　國　　96　　年　　10　　月　　11　　日
                  民一庭法　官　馮保郎
以上正本係照原本作成。
如對本判決上訴須於判決送達後20日內向本院提出上訴狀，並依
上訴利益繳納上訴費。
中　　華　　民　　國　　96　　年　　10　　月　　11　　日
                        書記官　王立梅
┌──────────────────────────────────────────────┐
│財產所有人：甲○○                                                                          │
├─┬───────────────────────┬──┬─────┬──────┬────┤
│編│                   土地座落                   │ 地 │  面  積  │            │        │
│  ├─────┬─────┬─────┬─────┤    ├─────┤  權利範圍  │  備註  │
│號│ 縣    市 │ 鄉鎮市區 ○    段    ○   ○段   │ 號 │ 平方公尺 │            │        │
├─┼─────┼─────┼─────┼─────┼──┼─────┼──────┼────┤
│１│ 嘉 義 縣 │ 鹿 草 鄉 ○ ○○○段 │ 重劃小段 │1032│   3,000  │    全部    │        │
└─┴─────┴─────┴─────┴─────┴──┴─────┴──────┴────┘
